【裁判字號】    94,訴,2220
【裁判日期】    950707
【裁判案由】    分割共有物
【裁判全文】
臺灣高雄地方法院民事判決              94年度訴字第2220號
原      告  宇○○
            Ｅ○○
兼  共  同  亥○○
訴訟代理人
被      告  丑○○
            申○○
            壬○○○
            Ｈ○○○
            Ｇ○○○
            地○○
            戌○○
            未○○
            庚○○
            卯○○○
            巳○○○
            癸○○
                        號
            子○○
            寅○○
            Ｉ○○○
                        號
            辛○○○
            Ｆ○○○
            宙○○
            Ｂ○○
            Ｄ○○
            玄○○
            黃○○
            天○○
            Ａ○○
兼上一人    Ｊ○○○
法定代理人
被      告  酉○○
            Ｃ○○
兼上一人    甲○○
法定代理人
被      告  己○○
            丙○○
            戊○○
            丁○○
                        號
            乙○○
            中華民國財政部國有財產局
上  一 人   辰○○
法定代理人
訴訟代理人  午○○
上列當事人間分割共有物事件，本院於民國95年7月6日言詞辯論
終結，判決如下：
  主      文
被告己○○、丙○○、戊○○、丁○○、乙○○應就被繼承人余
黃仁物所有坐落高雄縣大樹鄉○○段一二五地號土地，應有部分
十分之一；被告玄○○、黃○○、天○○、Ｊ○○○、甲○○、
Ａ○○、Ｃ○○、酉○○應就被繼承人黃林澄所有坐落同段號土
地，應有部分八十分之三，辦理繼承登記。
兩造共有前項土地准予分割。分割方法為如附圖所示Ａ部分分歸
原告Ｅ○○所有；Ｂ、Ｂ１部分分歸原告亥○○所有；Ｃ部分分
歸原告宇○○所有；Ｄ部分分歸被告，各按其應有部分比例保持
共有（被告酉○○、Ａ○○、Ｃ○○公同共有八十分之三，仍依
其應有部分比例與其他被告保持共有）。
訴訟費用由被告丑○○、申○○、壬○○○、Ｈ○○○、Ｇ○○○、地○○、戌○○、未○○、庚○○、卯○○○、巳○○○、
癸○○、子○○、寅○○、Ｉ○○○、辛○○○、Ｆ○○○、宙
○○、Ｂ○○、Ｄ○○、玄○○、黃○○、天○○、Ａ○○、Ｊ
○○○、酉○○、Ｃ○○、甲○○、己○○、丙○○、戊○○、
丁○○、乙○○、中華民國財政部國有財產局各負擔千分之二十
一，餘由原告負擔。
  事實及理由
一、本件被告丑○○、申○○、壬○○○、Ｈ○○○、Ｇ○○○
    、地○○、戌○○、未○○、庚○○、卯○○○、巳○○○
    、癸○○、子○○、寅○○、Ｉ○○○、辛○○○、Ｆ○○○、宙○○、Ｂ○○、Ｄ○○、玄○○、黃○○、天○○、
    Ａ○○、Ｊ○○○、酉○○、Ｃ○○、甲○○、己○○、丙○○、戊○○、丁○○、乙○○經合法通知，未於言詞辯論
    期日到場，核無民事訴訟法第386 條所列各款情形，爰依原
    告之聲請，由其一造辯論而為判決。
二、原告主張：緣坐落高雄縣大樹鄉○○段125 地號土地（下稱
    「系爭土地」），為原告與被告丑○○、申○○、壬○○○
    、Ｈ○○○、Ｇ○○○、地○○、戌○○、未○○、庚○○
    、卯○○○、巳○○○、癸○○、子○○、寅○○、Ｉ○○○、辛○○○、Ｆ○○○、宙○○、Ｂ○○、Ｄ○○、玄○○、黃○○、天○○、Ａ○○、Ｊ○○○、酉○○、Ｃ○○
    、中華民國財政部國有財產局（下稱「國有財產局」）及訴
    外人余黃仁物、黃林澄所共有，應有部分比例如附表所示。
    嗣余黃仁物於民國91年3 月14日死亡後，其應有部分由其繼
    承人即被告己○○、丙○○、戊○○、丁○○、乙○○繼承
    ；黃林澄於90年1 月6 日死亡後，由訴外人黃文盛及被告玄
    ○○、黃○○、天○○及Ｊ○○○繼承，黃文盛於90年6 月
    19 日 死亡後，由被告甲○○、Ａ○○、Ｃ○○、酉○○再
    轉繼承，迄今均尚未辦理繼承登記。而系爭土地依其使用目
    的並非不能分割，且兩造亦無不分割之特約，因不能獲致分
    割協議，乃有訴請裁判分割之必要。又為達成分割系爭土地
    之目的，亦有併同訴請被告己○○、丙○○、戊○○、丁○○、乙○○就被繼承人余黃仁物所有系爭土地應有部分辦理
    繼承登記；訴請被告玄○○、黃○○、天○○、Ｊ○○○、
    甲○○、Ａ○○、Ｃ○○、酉○○就被繼承人黃林澄所有系
    爭土地應有部分辦理繼承登記之必要。為此，爰依法訴請裁
    判分割，求為判決如主文第1 、2 項所示等語。
三、被告丑○○、申○○、壬○○○、Ｈ○○○、Ｇ○○○、地
    ○○、戌○○、未○○、庚○○、卯○○○、巳○○○、癸○○、子○○、寅○○、Ｉ○○○、辛○○○、Ｆ○○○、
    宙○○、Ｂ○○、Ｄ○○、玄○○、黃○○、天○○、Ａ○○、Ｊ○○○、酉○○、Ｃ○○、甲○○、己○○、丙○○
    、戊○○、丁○○、乙○○經合法通知，未於言詞辯論期日
    到場，亦未提出書狀作何聲明或陳述；被告國有財產局則陳
    稱：同意原告之分割方案等語。
四、按「各共有人得隨時請求分割共有物」、「分割之方法不能
    協議決定者，法院得因任何共有人之聲請命為左列之分配：
    一、以原物分配於各共有人。二、變賣共有物，以價金分配
    於各共有人」，民法第823 條第1 項前段、第824 條第2 項
    分別定有明文，而「分割共有物，性質上為處分行為，依民
    法第759 條規定，共有不動產之共有人中有人死亡時，於其
    繼承人未為繼承登記以前，固不得分割共有物。惟上訴人因
    被上訴人劉某就系爭建地尚未辦理繼承登記，依法不得為物
    權之處分。於本件訴訟中，請求劉某等辦理繼承登記，並合
    併對劉某等及其餘被上訴人為分割共有物之請求，不但符合
    訴訟經濟原則，抑與民法第759 條及強制執行法第130 條規
    定之旨趣無違」，最高法院69年臺上字第1012號判例意旨亦
    可資參照。經查，本件原告主張系爭土地為原告3 人與被告
    丑○○、申○○、壬○○○、Ｈ○○○、Ｇ○○○、地○○
    、戌○○、未○○、庚○○、卯○○○、巳○○○、癸○○
    、子○○、寅○○、Ｉ○○○、辛○○○、Ｆ○○○、宙○○、Ｂ○○、Ｄ○○、玄○○、黃○○、天○○、Ａ○○、
    Ｊ○○○、酉○○、Ｃ○○、國有財產局及訴外人余黃仁物
    、黃林澄所共有，應有部分比例如附表所示，而余黃仁物於
    91年3 月14日死亡後，其應有部分由其繼承人即被告己○○
    、丙○○、戊○○、丁○○、乙○○繼承；黃林澄於90 年1
    月6 日死亡後，由訴外人黃文盛及被告玄○○、黃○○、天
    ○○及Ｊ○○○繼承，黃文盛於90年6 月19日死亡後，由被
    告甲○○、Ａ○○、Ｃ○○、酉○○再轉繼承，迄今均尚未
    辦理繼承登記，另系爭土地登記地目建地，兩造就系爭土地
    並未以契約約定不予分割，且兩造就分割之方法迄仍無法達
    成協議等節，業據原告提出土地登記謄本、戶籍謄本及訴外
    人余黃仁物、黃林澄、黃文盛繼承系統表為證，本院依調查
    證據之結果，自堪信原告上開主張為真實。從而，原告訴請
    被告己○○、丙○○、戊○○、丁○○、乙○○、玄○○、
    黃○○、天○○、Ｊ○○○、甲○○、Ａ○○、Ｃ○○、酉
    ○○辦理繼承登記，並為裁判分割系爭土地，依法洵屬正當
    ，自應予以准許。
五、次按「法院裁判分割共有物，須斟酌各共有人之利害關係，
    使用情形，共有物之性質及價值、經濟效用、符合公平經濟
    原則，其分割方法始得謂為適當。又分割共有物固不受分管
    契約之拘束，惟盡量依各共有人使用現狀定分割方法，以維
    持現狀，減少共有人所受損害，當不失為裁判分割斟酌之一
    種原則」、「分割共有物，以消滅共有關係為目的。法院裁
    判分割共有土地時，除因該土地內部分土地之使用目的不能
    分割（如為道路）或部分共有人仍願維持其共有關係，應就
    該部分土地不予分割或准該部分共有人成立新共有關係外，
    應將土地分配於各共有人單獨所有」，最高法院91年度臺上
    字第805 號、69年臺上字第1831號分別著有判決、判例可資
    參照。查本件原告三人係兄弟，原告亥○○、宇○○則在系
    爭土地東南側建有房屋，故原告主張依如附圖所示之分割方
    案分割系爭土地，而該分割方案業經本院會同高雄縣鳳山地
    政事務所人員到場勘測，並製有如附圖所示複丈成果圖在卷
    ，且除被告國有財產局以外，其餘被告均出具有同意書，同
    意原告所提分割方案，被告國有財產局則當庭同意原告所提
    分割方案，並均願依應有部分比例繼續保持共有。再者，分
    割共有物固以消滅共有關係為其目的，惟被告既陳明願於分
    割後繼續保持分別共有關係，故被告係以其等全體為一單位
    與原告存有共有關係，故原告訴求分割，唯終止與被告間之
    共有關係而不及於被告內部間之分別共有關係，故本院以系
    爭土地如附圖所示Ａ部分分歸原告Ｅ○○所有；Ｂ、Ｂ１部
    分分歸原告亥○○所有；Ｃ部分分歸原告宇○○所有；Ｄ部
    分分歸被告，各按其應有部分比例保持共有，自非創設新之
    共有關係，最高法院73年度臺上字第4138號判決意旨可資參
    照，亦符分割共有物之消滅被告與原告間共有關係之目的。
    從而，本院經審理後，認原告所提分割方案，即如附圖所示
    分割方法，符合兩造之利益及公平原則而屬適當，爰定其分
    割方法如主文第2項所示。
六、末查又因分割共有物之訴訟，為形式之訴訟事件，本質上乃
    非訟事件，且分割結果對兩造均屬有益，訴訟費用不宜單獨
    命一造負擔，本院爰審酌兩造利害關係，由兩造比例負擔，
    附此敘明。
據上論結，本件原告之訴為有理由，合依民事訴訟法第385 條第
1 項前段、第80條之1、第85條第1 項，判決如主文。
中    華    民    國    95    年    7     月    7     日
                  民事第六庭  法  官  劉傑民
以上正本係照原本作成。
如不服本判決，應於送達後20日內，向本院提出上訴狀  表明上
訴理由，如於本判決宣示後送達前提起上訴者，應於判  送達後
10日內補提上訴理由書（須附繕本）。
中    華    民    國    95    年    7     月    7     日
                              書記官  許雅惠
附表：
┌───────────────────────────┐
│高雄縣大樹鄉○○段125地號土地                         │
├──────┬────────┬───────────┤
│共有人      │應有部分比例    │備                  註│
├──────┼────────┼───────────┤
│Ｅ○○      │1/16            │                      │
├──────┼────────┼───────────┤
│亥○○      │1/8             │                      │
├──────┼────────┼───────────┤
│宇○○      │1/16            │                      │
├──────┼────────┼───────────┤
│余黃仁物    │1/10            │於91年3 月14日死亡，由│
│            │                │己○○、丙○○、戊○○│
│            │                │、丁○○、乙○○繼承  │
├──────┼────────┼───────────┤
│丑○○      │1/10            │                      │
├──────┼────────┼───────────┤
│黃張琴      │9/200           │                      │
├──────┼────────┼───────────┤
│申○○      │9/200           │                      │
├──────┼────────┼───────────┤
│壬○○○    │9/200           │                      │
├──────┼────────┼───────────┤
│Ｈ○○○    │9/200           │                      │
├──────┼────────┼───────────┤
│Ｇ○○○    │9/200           │                      │
├──────┼────────┼───────────┤
│地○○      │1/140           │                      │
├──────┼────────┼───────────┤
│戌○○      │1/140           │                      │
├──────┼────────┼───────────┤
│未○○      │1/140           │                      │
├──────┼────────┼───────────┤
│庚○○      │1/140           │                      │
├──────┼────────┼───────────┤
│卯○○○    │1/140           │                      │
├──────┼────────┼───────────┤
│巳○○○    │1/140           │                      │
├──────┼────────┼───────────┤
│癸○○      │1/120           │                      │
├──────┼────────┼───────────┤
│子○○      │1/120           │                      │
├──────┼────────┼───────────┤
│寅○○      │1/120           │                      │
├──────┼────────┼───────────┤
│Ｉ○○○    │1/120           │                      │
├──────┼────────┼───────────┤
│辛○○○    │1/120           │                      │
├──────┼────────┼───────────┤
│宙○○      │5/2688          │                      │
├──────┼────────┼───────────┤
│Ｆ○○○    │1/640           │                      │
├──────┼────────┼───────────┤
│Ｂ○○      │5/2688          │                      │
├──────┼────────┼───────────┤
│Ｄ○○      │5/2688          │                      │
├──────┼────────┼───────────┤
│黃林澄      │3/80            │於90年1 月6 日死亡，由│
│            │                │黃文盛、玄○○、黃○○│
│            │                │、Ｊ○○○、天○○繼承│
│            │                │。黃文盛於90年6 月19日│
│            │                │死亡，由甲○○、Ａ○○│
│            │                │、Ｃ○○、酉○○再轉繼│
│            │                │承。                  │
├──────┼────────┼───────────┤
│玄○○      │3/80            │                      │
├──────┼────────┼───────────┤
│黃○○      │3/80            │                      │
├──────┼────────┼───────────┤
│Ｊ○○○    │3/80            │                      │
├──────┼────────┼───────────┤
│天○○      │3/80            │                      │
├──────┼────────┼───────────┤
│酉○○、黃盈│3/80            │公同共有              │
│霖、Ｃ○○  │                │                      │
├──────┼────────┼───────────┤
│國有財產局  │1/120           │                      │
└──────┴────────┴───────────┘


司法院資訊處製作；財團法人民間司法改革基金會備份。
